【裁判字號】    89,上易,3855
【裁判日期】    890825
【裁判案由】    勞動基準法
【裁判全文】
臺灣高等法院刑事判決                          八十九年度上易字第三八五五號
    上  訴  人  臺灣板橋地方法院檢察署檢察官
    被      告  豐隆印刷材料股份有限公司
    代  表  人  戊○○
    被      告  庚○○
    右二人共同
    選任辯護人  胡坤佑
右上訴人因違反丙○○○○案件，不服臺灣板橋地方法院八十九年度易字第二二號，
中華民國八十九年八月二十五日第一審判決（起訴案號：臺灣板橋地方法院檢察署八
十八年度偵字第一九五二○號），提起上訴，本院判決如左：
    主  文
上訴駁回。
    理  由
一、公訴意旨略以：被告庚○○係設臺北縣土城市○○路○段一九○號豐隆印刷材料
    股份有限公司（下稱豐隆公司）實際負責人。乙○○於民國（下同）五十八年四
    、五月間初受僱於豐隆公司，同年十一月十三日入伍服役，六十年十一月十二日
    退伍，六十一年五月六日起再回豐隆公司任職，直至八十八年四月間向豐隆公司
    申請退休止。庚○○明知乙○○已工作二十五年以上，符合丙○○○○第五十三
    條第二款自請退休條件，竟於八十八年四月間，以乙○○未達工作年資為由，拒
    絕乙○○自請退休及退休金給付之請求，因認被告庚○○涉有丙○○○○第七十
    八條之罪嫌，而被告豐隆公司應依同法第八十一條第一項論科。
二、按犯罪事實應依證據認定之，無證據不得推定其犯罪事實。又不能證明被告犯罪
    者，應諭知無罪之判決，刑事訴訟法第一百五十四條、第三百零一條第一項前段
    分別定有明文。而認定不利於被告之事實，須依積極證據，苟積極證據不足為不
    利於被告事實之認定時，即應為有利於被告之認定，更不必有何有利之證據。又
    告訴人之指訴係以使被告受刑事訴追為目的，是其陳述是否與事實相符，仍應調
    查其他證據以資審認，最高法院著有判例可循（最高法院三十年上字第八一六號
    、五十二年台上字第一三○○號判例參照）。
三、本件公訴人認被告涉有右揭犯罪，係以告訴人乙○○之指述，證人辛○○、丁○○之證述、豐隆公司八十八年度員工年度休假明細表及乙○○退伍令影本為其主
    要論據。本件經訊之被告豐隆公司代表人戊○○、被告庚○○固坦承豐隆公司名
    義負責人係戊○○，自六十四年間起由庚○○擔任公司實際負責人，以及告訴人
    乙○○曾在豐隆公司任職之事實，惟均否認有何違反丙○○○○之犯行，辯稱：
    乙○○係在六十八年間始至豐隆公司任職，在此之前係任職於華隆彩色印刷公司
    ，至八十八年四月間為止尚未工作滿二十五年，無法核發退休金，八十八年度員
    工年度休假明細表上之年資係乙○○告知公司員工吳文文所記載，並非公司所製
    作，渠等並無違反丙○○○○之犯行等語。經查：
（一）證人辛○○於偵查中具結證稱：「五十幾年間我曾與乙○○在世紀公司任上光
      工作作了約一年多，我離開世紀公司時我記得乙○○還在世紀公司，之後我到
      豐隆公司上班就把他拉到豐隆公司來。好像作了一、二年他就去當兵，退伍後
      他也回豐隆公司上班」、「（問：乙○○退伍回到豐隆公司上班時你是否還在
      豐隆公司上班？）還在，他回豐隆公司之後二、三個月後我才離開的」等語（
      參見偵查卷第二十九頁背面至第三十頁正面），惟其於原審調查時則具結證稱
      ：「我認識乙○○，在五十六、五十七年世紀上光有限公司上班認識的，：：
      我作一年多離開，乙○○還在世紀，我離開後休息一年多時間，找到豐隆印刷
      有限公司，：：工作地點在土城中央路，：：乙○○有在土城工作，他是我介
      紹他進來的，是他自己來面談，當時他剛退伍，他來五、六個月我就離開了」
      等語（參見原審卷第七十五頁），是證人辛○○於偵查中證稱：伊介紹乙○○
      至豐隆公司工作一、二年後去當兵，退伍後又回豐隆公司工作，伊在乙○○退
      伍後返回豐隆公司之後二、三個月後離開豐隆公司；於原審調查時卻證稱：伊
      介紹乙○○至豐隆公司工作係在乙○○剛退伍時，乙○○工作五、六個月後伊
      就離開，前後供述之情節顯有不一，是證人辛○○之證言是否真實可採，即非
      無疑。
（二）告訴人乙○○於偵查、原審及本院調查時固指稱：伊自五十八年三、四月起受
      僱豐隆公司 (起訴書載為四、五月) ，作六、七個月就去當兵，六十一年退伍
      之後又回豐隆公司任職至八十八年四月十五日申請退休等語，惟告訴人乙○○
      於八十八年五月十日接受臺北縣政府處理勞資爭議協調時則指稱：「本人於五
      十八年任職華隆彩色印刷廠負責人劉世隆，當年度服兵役二年，六十年退伍，
      六十一年五月六日回豐隆印刷材料股份有限公司（與上述之印刷廠同一）」，
      有臺北縣政府處理勞資爭議協調會議記錄一件在卷可憑（附於偵查卷第二十頁
      ），其於原審調查時亦不否認該協調會議記錄係其本人供述，且由其本人簽名
      ，惟辯稱：「五十八年時圍牆是華隆，但我是為豐隆做，但是同一個老闆」等
      語（見原審卷第五十五頁反面至第五十六頁）。然若告訴人明確知悉其係受僱
      於豐隆公司，自不可能僅因工廠圍牆上寫有華隆公司字樣，遂稱其係受僱於華
      隆彩色印刷廠；且若告訴人如非受僱於華隆彩色印刷廠，何能得知華隆彩色印
      刷廠當時之負責人登記為劉世隆？由此足見告訴人乙○○指稱其自五十八年三
      、四月間起即受僱豐隆公司一節，應非可採。
（三）經原審向臺北縣政府函查之結果，該縣並無「華隆彩色印刷廠」之登記資料，
      有臺北縣政府八十九年一月二十一日八九北府建登字第○二七六○三號函在卷
      可稽（見原審卷第十四頁）；原審另以被告庚○○提出之華隆彩色印刷有限公
      司資格證明書乙件（見原審卷第四十七頁），向經濟部中部辦公室函查之結果
      ，以該資格證明書係前台灣省政府建設廳於五十七年核發，已逾公文保存二年
      期限，無案可稽，由該辦公室現有公司登記資料庫亦核無「華隆彩色印刷有限
      公司」名稱，有經濟部中部辦公室八十九年三月十三日經八九中辦三字第○八
      七五八五號函在卷可參（見原審卷第六十一頁）。惟依據被告庚○○提出之台
      灣省建設廳第三科證明書之記載，於五十六年六月間應確有「華隆彩色印刷有
      限公司」之設立登記，且己○即庚○○之父為華隆彩色印刷有限公司之「執行
      業務股東」。參諸證人辛○○於原審調查時結證稱：「是同一個負責人有二個
      公司，老闆是己○有二個公司，一個是華隆上光與豐隆印刷材料股份有限公司
      ，我是在豐隆應徵，我上班在土城的華隆，當時登報廣告時就有二家，一家豐
      隆，另一家是華隆上光，所以我知道公司有二家」等語（見原審卷第七十六頁
      ），顯見在豐隆公司外，確有「華隆彩色印刷有限公司」之存在，而告訴人於
      五十八年間至六十一年間在土城市○○路○段一九○號工作之地點，確係「華
      隆彩色印刷有限公司」之所在地。
（四）又證人辛○○雖於原審調查時證稱：「以前我工作地點是有華隆彩色印刷公司
      ，我去時華隆已結束，我去時有看到有在拆卸機器和搬遷，這華隆是誰在做我
      不清楚」等語（見原審卷第七十五頁），惟對照證人辛○○所稱：當時報紙刊
      登廣告有二家，一家豐隆、另一家是華隆上光等語（見原審卷第七十六頁），
      ，華隆公司當時倘決定結束其營業，並已開始拆卸機器和搬遷，為何仍在報紙
      上刊登廣告求才？殊不合常理。因此，證人辛○○證稱其至豐隆公司工作時，
      華隆已結束營業等情，尚難遽予採信。再者，證人辛○○復證稱：「我是在豐
      隆應徵，我上班在土城的華隆，：：漢口街沒有作生產，只有土城有作生產。
      當時沒有說在哪一家公司上班。發薪水都是己○拿來的，不記得有沒有填員工
      資料」等語（見原審卷第七十六頁），應徵之初既未言明在哪一家公司上班，
      證人辛○○確「確定」其所任職之公司係豐隆公司，要屬出於其個人意見之臆
      測，尚不宜遽予採信。且己○既身為「華隆彩色印刷有限公司」之「執行業務
      股東」，由其發放「華隆彩色印刷有限公司」員工薪資亦屬合理，二家公司之
      股東縱使相同，其法人人格仍有所不同，自難僅因己○當時亦同身為豐隆公司
      （其組織形態為股份有限公司）之負責人，即認「華隆彩色印刷公司」與豐隆
      公司為同一公司。
（五）證人即豐隆公司員工張金龍於原審調查時證稱：「我在民國五十年左右就在豐
      隆上班，：：公司在漢口街一段五十五號，當時沒有其他分公司及廠房，：：
      在五十幾年或六十幾年有先搬到西寧南路去，當時沒有在其他地方設廠房，作
      了七、八年，後來又在六十九年左右又在土城增設一個工廠，西寧南路仍是聯
      絡處。：：六十一年時公司在土城沒有設工廠或辦事處，是六十八年、六十九
      年才搬到土城，華隆彩色印刷與我公司有業務關係，約六十幾年知有這家公司
      ，這家公司在土城，他所在位置就是我們現廠房的地方，這公司作到六十七、
      六十八年左右」、「我送貨去時有見過乙○○，是送貨到華隆彩色有看過他，
      不是送到我們的工廠」等語（見原審卷第五十三頁反面至第五十五頁），核與
      被告豐隆公司代表人戊○○及被告庚○○前開所辯之情節大致相符，足認豐隆
      公司與「華隆彩色印刷有限公司」確為二不同之公司，嗣因「華隆彩色印刷有
      限公司」於六十七、八年間結束營業（見本院卷第三十四頁），豐隆公司始於
      六十八年、六十九年間遷移至土城原「華隆彩色印刷有限公司」所在位址。查
      「華隆彩色印刷有限公司」並非因「改組」或「轉讓」而結束營業，自無從適
      用丙○○○○第二十條有關「留用勞工」之規定，是告訴人乙○○既非屬丙○○○○第二十條所謂之「留用勞工」，自不得執原任職「華隆彩色印刷有限公
      司」，而主張將其前之工作年資應合併計算。
（六）證人即土城市日新里里長丁○○固於偵查中結證稱：「五十八、五十九年時我
      父親褚金茂任土城鄉貨饒村村長，當時我叔叔在隔壁開一間雜貨店，斜對面就
      是豐隆公司」、「（問：如何知悉乙○○是豐隆公司職員？）因當時農家社會
      ，工廠相當的少，乙○○在工廠出入老鄰居均知道此事」等語（見偵查卷第五
      十八頁背面）。惟檢察官訊之證人丁○○是否知悉在圍牆上所漆公司名稱為何
      ，證人丁○○答稱：我不記得了（見偵查卷第五十九頁背面），顯見證人丁○○就廠房之外觀，並無法知悉或判斷該工廠究係由何公司所設立。是證人丁○○縱確曾目睹乙○○出入位於土城市○○路○段一九○號之工廠上班，亦僅能
      證明告訴人乙○○確曾於上址之工廠上班，至於上址究係豐隆公司？抑或「華
      隆彩色印刷有限公司」？證人尚無從得知。因此，證人丁○○之證言雖足證告
      訴人確自五十八、五十九年間起於上址之工廠上班，然其證言直指上址之工廠
    即係豐隆公司，乃與卷證資料不符（豐隆公司嗣後始遷至該址），應屬其個人
      臆測之詞。故尚難遽以證人丁○○之證言，推論告訴人自五十八年、五十九年
      起所任職之公司即為豐隆公司。
（七）證人甲○○於本院調查時到庭證稱：臺北縣土城市○○路○段一九○號工廠圍
      牆，有寫華隆公司字樣，在六十一年被貨車撞倒後，圍牆倒掉一半，老闆己○
      說不用修，之前工廠圍牆有寫華隆公司，：：薪水袋有用信封裝著，但沒有寫
      公司名稱，：：因產品上之商標有標示中日女神技術合作，所以知道是豐隆公
      司的產品」等語（見本院卷第四十七頁、第四十九頁）。惟查，華隆彩色印刷
      與豐隆公司有業務關係，業據證人張金龍於原審調查時證明屬實（見原審卷第
      五十四頁反面），則「華隆彩色印刷有限公司」之產品上或曾出現豐隆公司之
      商標，於業務往來之關係下尚非全無可能，自不得僅憑「華隆彩色印刷有限公
      司」之產品上出現豐隆公司之商標，遽予認定「華隆彩色印刷有限公司」與豐
      隆公司係同一公司，進而推論告訴人自五十八年、五十九年起即任職於豐隆公
      司等情事。另證人甲○○既證稱工廠圍牆有寫華隆公司字樣等情，益足證座落
    於臺北縣土城市○○路○段一九○號之工廠，原係「華隆彩色印刷有限公司」
      之廠址，然尚不得因豐隆公司嗣後遷移至同址營業，即逕謂二公司係同一公司
      ，而主張在「華隆彩色印刷有限公司」之工作年資，合併於豐隆公司之年資中
      計算。
（八）另告訴人乙○○雖提出豐隆公司八十八年員工年假明細表一紙，其上記載其工
      作期間為「二十九年」為其佐證（附於偵查卷第四頁）。惟查，證人即豐隆公
      司員工吳文文於原審訊問時證稱：「我任職約有五、六年的時間了，我是會計
      」、「（提示年假明細表問：這是你製作的嗎？）是的。是我問每個員工，然
      後記載上去的。還有一位張金龍沒有記載上去，因為那時他出差。事後我並沒
      有查閱核對」等語（見原審卷第三十八頁）。告訴人乙○○亦陳稱：「是他（
      吳文文）問了我和公司其他的員工，然後製作的。二十九年是我告訴他的。吳
      文文在公司約五年多了」等語（見原審卷第三十六頁），二人供述之情節相符
      ，是上開年假明細表上記載乙○○任職二十九年係證人吳文文依據乙○○單方
      陳述據以製作，證人吳文文並未加以查閱核對，亦無從得知乙○○陳稱任職二
      十九年是否屬實，自難僅憑該年假明細表作為告訴人乙○○指述之佐證。至告
      訴人乙○○提出之退伍令一紙（附於偵查卷第五十五頁），僅能證明乙○○服
      役及退伍之期間究為何，尚無從推斷乙○○於六十八年之前確有受僱於豐隆公
      司之事實，亦難以該退伍令作為不利被告之認定。
四、綜上所述，被告前開所辯應堪採信，本院尚查無積極證據足認告訴人乙○○在豐
    隆公司已任職年滿二十五年。此外，復查無其他積極證據足以證明被告確有公訴
    人所指之違反丙○○○○犯行，從而原審以不能證明被告犯罪，依法諭知被告無
    罪之判決，經核並無違誤，應予維持。上訴意旨略以：
    （一）被告庚○○之父親己○係華隆彩色印刷有限公司之負責人，又為豐隆公司
          之總經理，而告訴人之薪資均由己○所發給，己○應屬勞基法第二條第二
          款所稱之雇主要屬無疑。告訴人之工作地點自始至終均為豐隆公司之現址
          ，發給薪資之人又屬同一（均為己○），是不論華隆公司與豐隆公司其間
          關係為為何，告訴人既經己○留用，依勞基法第二十條、第五十七條之規
          定，其前之工作年資，均應合併計算。
    （二）按被告公司為一家族企業，實際管理、執行公司業務者係己○；又被告劉
          瑞貞於原審調查時，曾稱華隆彩色印刷公司係其父親與別人合夥，而己○
          登記為華隆公司之執行業務股東，足見己○係勞基法所稱之雇主，故依勞
          基法第五十七條之規定，告訴人於華隆公司及豐隆公司之工作年資應合併
          計算，既已符法定自請退休條件，自得申請退休，豈能容被告等任意藉由
          更改公司名稱、負責人姓名，而規避雇主責任，置員工權益於不顧云云。
    惟查：
    （一）按「雇主：謂僱用勞工之事業主、事業經營之負責人或代表事業主處理有
          關勞工事務之人」丙○○○○第二條第二款定有明文；次按「事業單位改
          組或轉讓時，除新舊雇主商定留用之勞工外，其餘勞工應依第十六條規定
          期間預告終止契約，並應依第十七條規定發給勞工資遣費。其留用勞工之
          工作年資，應由新雇主繼續予以承認」丙○○○○第二十條定有明文；又
          按「勞工工作年資以服務同一事業者為限。但受同一雇主調動之工作年資
          ，及依第二十條規定應由新雇主繼續予以承認之年資，應予併計」同法第
          五十七條定有明文。
    （二）「華隆彩色印刷有限公司」依法具有獨立之法人人格，並未「改組」或「
          轉讓」而成為豐隆公司，即與丙○○○○第二十條所規定事業單位之「改
          組」或「轉讓」有殊，尚無適用前開「留用勞工」規定之餘地，告訴人自
          不得基於「留用勞工」之地位，要求新雇主豐隆公司繼續予以承認其在「
          華隆彩色印刷有限公司」工作之年資，更無從依同法第五十七條之規定要
          求併算其年資。另縱認己○確係丙○○○○第二條第二款所規定之「雇主
          」，然其既兼有「華隆彩色印刷有限公司」執行業務股東及豐隆公司之總
          經理二種身分，則己○「代表」事業主「華隆彩色印刷有限公司」僱用勞
          工，與「代表」事業主豐隆公司僱用勞工，其身為「雇主」之「代表」權
          源不同，自不能混為一談。實證上，豐隆公司並無法「調動」己○代表事
          業主「華隆彩色印刷有限公司」所僱用之告訴人乙○○，告訴人乙○○乃
          結束與「華隆彩色印刷有限公司」間之勞雇關係後，乃由己○「代表」豐
          隆公司所僱用之勞工，是其年資應自新雇主僱用時起，重新起算。
    （三）綜上所陳，上訴意旨指摘原判決不當，為無理由，應予駁回。
據上論斷，應依刑事訴訟法第三百六十八條，判決如主文。
本案經檢察官鄭富銘到庭執行職務。
中    華    民    國      九十    年        一      月       十八       日
                              臺灣高等法院刑事第二十二庭
                                  審判長法  官  許  正  順
                                        法  官  林  明  俊
                                        法  官  邱  同  印
右正本證明與原本無異。
不得上訴。
                                        書記官  莊  昭  樹
中    華    民    國      九十    年        一      月       十九       日


司法院資訊處製作；財團法人民間司法改革基金會備份。
